臺灣臺中地方法院刑事裁定　　　　　　　96年度聲判字第46號
聲　請　人
即　告訴人　乙○○
　　　　　　己　○
　　　　　　甲○○
　　　　　　庚○○
　　　　　　丁○○
共同代理人　蘇顯讀律師
被　　　告　丙○○
　　　　　　戊○○
上列聲請人等因告訴被告等涉嫌詐欺案件，不服臺灣高等法院臺
中分院檢察署檢察長駁回再議之處分（96年度上聲議字第702號
），聲請交付審判，本院裁定如下：
    主  文
聲請駁回。
    理  由
一、按告訴人不服上級法院檢察署檢察長或檢察總長認再議為無
    理由之駁回處分者，得於接受處分書後10日內委任律師提出
    理由狀，向該管第一審法院聲請交付審判；法院認為交付審
    判之聲請無理由者，應駁回之，刑事訴訟法第258條之1、第
    258條之3第2項前段分別定有明文。
二、聲請交付審判意旨略以：(一)告訴人乙○○、己○、甲○○、
    庚○○、丁○○等5人（下稱告訴人等5人）彼此間，原本不
    認識，也一直認為被告丙○○、戊○○2人之欠債純屬生意
    上融資之民事債務問題而已，別無他想，然而，後來收到被
    告2人之存證信函及取得被告2人寄給收件人之名單，與其他
    債權人相互討論後，才確知被告二人之詐騙模式及獲取不法
    利益，計得利數千萬元之多。(二)被告詐騙手法均是假藉口買
    工廠或投資需要金錢融資為由，讓人誤認其非債務不佳。初
    期有借有還，讓人不疑被告之說詞，後來金額漸漸加大，並
    同時向多人借貸，最後1次倒閉，並避不見面。期間借款時
    ，均向告訴人等5人及其他債權人佯稱只有單獨向1人借錢，
    別無他人，或者說之前向他人之借貸，均已還清，現無其他
    債務云云，讓告訴人等5人及其他受害人錯誤評估被告2人之
    財力，認為日後應可清償借款。被告2人並會向告訴人等5人
    及其他受害人表示如果擔心的話，可以提供所有臺中縣太平
    市○○路23號房地設定抵押，讓告訴人等5人再度誤認借錢
    給被告2人後，債權可確保無虞，而出借金錢予被告2人，然
    等到告訴人等5人要求被告2人辦理抵押設定時，被告2人便
    會藉辭剛好沒空，會再另約時間辦理設定手續，一再拖延。
    被告2人一貫以上開手法詐騙債權人，使債權人錯誤評估其
    財務狀況，而出借大筆金錢予被告2人，又該房地設定抵押
    權給3家銀行後，於民國94年7月04日又設定給其弟媳廖玲玲
    新臺幣（下同）300萬元，並於95年07月24日被拍賣由其小
    姨子「陳秀珠」取得，可知被告2人於辯護狀所述明顯不實
    ，有司法詐欺及脫產之嫌。(三)被告2人經營之旭華企業有限
    公司設於臺灣中小企業銀行之支票帳戶，雖於94年6月30日
    始有支票退票紀錄，但其實際經濟狀況為何，告訴人等5人
    及其他被害人卻無從得知，被告2人未能舉證係於偶發情形
    下被第三人倒債，才牽連告訴人等5人，可知被告2人於6月
    之前確以詐欺方式一直製造信用良好之假象，待騙取屬千萬
    財物後，才1次惡性倒閉。又被告2人倒閉後尚以要購買股票
    為由，於同年7月14日再向告訴人己○告貸25萬元，乃原處
    分書竟僅憑被告2人空言被倒債，未加查證，即認被告2人持
    票向告訴人等5人借款之際，尚未陷於無正常調度資金之經
    濟狀態甚明，而任被告2人坐擁騙來之4、5千萬元財富，逍
    遙法外，實屬怠職。(四)又被告2人告貸時，為取信告訴人等5
    人其有還款能力，持有案外人即被告戊○○弟弟陳坤方背書
    之支票，使告訴人甲○○誤有他人擔保清償，將來可取回出
    借款項，然事後告訴人甲○○向案外人陳坤方追索時，卻為
    案外人陳坤方否認有背書之行為。顯然被告2人亦有詐騙之
    行為。(五)又被告戊○○告貸時，曾向告訴人甲○○哭訴其摩
    托車被偷，置物箱內支票被偷，急需用錢，而向告訴人甲○○借款60萬元，且保證無向其他人借款。然事後查證均無其
    事，且也用同一技倆向其他人訛詐金錢。(六)又經告訴人等5
    人連繫到被告2人所列債權人全港機械股份有限公司、山內
    鑄造工業有限公司及高崑工業股份有限公司，該等公司均表
    示款項早已付清，並未積欠被告或前開公司款項，且均表示
    願出庭作證說明，檢察官未查明被告2人總共向債權人借多
    少錢？借來的錢是否真的都用在前開公司？是否真有被別家
    廠商倒債牽連？廠商名稱為何？等問題，也未通知告訴人等
    5人到場與被告2人對質，即逕為不起訴及駁回再議之聲請，
    顯然未盡調查之責。再者，前開公司係於94年7月間倒閉，
    然被告2人於同年5至6月間向告訴人等5人借錢時，大多是以
    「擴大公司經營」之名義告貸，且被告2人最後1次向告訴人
    等5人借錢之理由為其欲擴大經營，需要資金要買工廠，讓
    人相信其經營得當，事業大展，無債信不良之問題，乃願意
    出借金錢，此顯係詐騙之手法。(七)被告2人表示大陸有未收
    取之貨款400萬元，但未提出任何佐證資料，純屬空言，且
    經告訴人到被告公司實地查看，被告並不可能有該營業規模
    ；況退步言，縱被告所述被第三人倒債之事屬實，合計亦不
    過臺灣債權1,235,000元，而大陸貨款400萬元，屬未收貨款
    ，並非呆帳，其既自稱房屋尚有餘款500萬元（房屋價值900
    萬、抵押400萬元），財務根本無任何問題，何必跑路？足
    見被告2人所述不實。被告倒債金額應有4-5千萬元，與其所
    交待之債權金額，相去甚多；又被告2人辯稱機器價值500萬
    元，但被債權人搬走云云，然該機器現在留置於被告2人之
    前所僱用師傅吳進興之處所，足見被告2人所言不實，被告2
    人應是有計劃的使用詐術向告訴人等5人及其他債權人借錢
    ，並於事後惡意倒閉，以謀取得重大不法利益，檢察官均未
    詳查，即逕謂被告2人無詐欺犯意，本件僅屬民事糾紛，其
    認事用法顯嫌率斷且有偏失，難謂妥適，告訴人等5人自難
    甘服，為此聲請交付審判等語。
三、查本件聲請人即告訴人等5人以被告2人涉有刑法詐欺罪嫌，
    向臺灣臺中地方法院檢察署檢察官提出告訴，經該署檢察官
    於民國96年3月8日以94年度偵字第17982號為不起訴處分後
    ，告訴人等5人等不服，聲請再議，嗣經臺灣高等法院臺中
    分院檢察署檢察長於96年4月26日以96年度上聲議字第702號
    處分書，認告訴人等5人再議為無理由而駁回告訴人等5人再
    議之聲請，告訴人甲○○、庚○○、丁○○均於96年5月2日
    收受前開再議駁回處分書；告訴人乙○○係於96年5月8日受
    寄存送達前開再議駁回處分，告訴人己○雖尚未合法收受前
    開再議駁回處分書，惟告訴人等5人已於96年5月14日委任律
    師向本院遞狀聲請交付審判等情，業據本院調取上開偵查卷
    宗核閱無誤，並有前開處分書、送達證書及刑事交付審判聲
    請狀各1份附卷可稽，是本件聲請於程序上並無違誤，合先
    敘明。
四、按刑事訴訟法第258條之1規定，告訴人得向法院聲請交付審
    判，此係對於檢察官不起訴或緩起訴裁量權制衡之一種外部
    監督機制，此時，法院僅在就檢察官所為不起訴或緩起訴之
    處分是否正確加以審查，以防止檢察機關濫權。依此立法精
    神，同法第258條之3第3項規定：法院就交付審判之聲請為
    裁定前，得為必要之調查等語，其所謂得為必要之調查，係
    指調查證據之範圍應以偵查中曾顯現者為限，不可就新提出
    之證據再為調查，亦不可蒐集偵查卷以外之證據，否則將與
    刑事訴訟法第260條之再行起訴規定混淆不清。又法院於審
    查交付審判之聲請有無理由時，除認為告訴人所指摘不利被
    告之事證未經檢察機關詳為調查或斟酌，或不起訴處分書所
    載理由違背經驗法則、論理法則或其他證據法則者外，不宜
    率予交付審判。至上開所謂告訴人所指摘不利被告之事證未
    經檢察機關詳為調查，係指告訴人所提出請求調查之證據，
    檢察官未予調查，且若經調查，即足以動搖原偵查檢察官事
    實之認定及處分之決定，倘調查結果，尚不足以動搖原事實
    之認定及處分之決定者，仍不能率予交付審判。
五、經查：
  (一)原告訴意旨係以：被告2人係夫妻，與告訴人等5人先前即有
    多次借貸之交易紀錄，且期間借款均如期清償。詎被告2人
    於94年1月間起，明知已無正常調度資金之能力，竟仍共同
    基於為自己不法所有意圖之概括犯意聯絡，陸續持多紙支票
    【發票人：被告丙○○及旭樺企業有限公司（下稱旭樺公司
    ），付款人：臺灣中小企業銀行太平分行，及陽信商業銀行
    （下稱陽信商銀）精武分行】，多次向告訴人等5人借調現
    款，因其先前借款均如期清償，告訴人等5人誤認其經濟狀
    況良好，遂如數交貨予被告2人。詎前揭支票事後均未獲兌
    現，被告2人亦拒絕出面處理，尚分別積欠告訴人乙○○650
    餘萬元、告訴人甲○○350餘萬元、告訴人己○989餘萬元、
    告訴人庚○○204萬元、告訴人丁○○200萬元等借款債務。
    因認被告2人共同涉有刑法第339條第1項詐欺取財罪嫌。
  (二)經檢察官偵查終結後認為，(1)告訴人乙○○、甲○○、己○
    等人於檢察事務官詢問時，均陳稱：與被告2人相識多年，
    先前借款都有還，且都是被告戊○○出面找他們借款，並依
    照銀行的利息計息等語，足見雙方之前早有多次交易紀錄，
    是告訴人等5人對於被告2人調度資金之經濟能力即非毫無所
    悉，自與初次交易無從預見或評估之情形有別。(2)借款行為
    通常係發生於借款人有急需之際，且告訴人等5人與被告2人
    已有多次借款交易紀錄，是告訴人等5人於借款之際，本應
    評估日後被告2人恐因客觀因素致經濟狀況惡化（如遭他人
    倒債，或公司因景氣衰退致經營困難），而無法如期清償借
    款之交易風險，不能僅因被告2人交付之前揭支票事後未如
    期兌現之客觀事實，反推被告2人於借款時，主觀上即有為
    自己不法所有之詐欺意圖。(3)再者，被告2人因缺錢周轉而
    持票向告訴人等5人借款，亦符日常交易常理，且被告2人經
    營之旭樺公司於陽信商銀精武分行開立之支票存戶，係於94
    年7月6日始出現存款不足情形，於94年7月25日始遭列為拒
    絕往來戶；於臺灣中小企業銀行太平分行（下稱臺灣中小企
    銀）開立之支票存戶，係於94年6月30日起始有退票紀錄，
    並於94年7月15日始遭列為拒絕往來戶等情，復有陽信商銀
    94年9月21日陽信精武字第940009號函及帳戶交易明細表，
    臺灣中小企銀94年9月27日九四太平字第374號函及交易明細
    表等各1份在卷可參，此核與被告丙○○辯稱94年6月間起遭
    他人倒帳致無資力清償等語，情節相符，足見被告2人持票
    向告訴人等5人借款之際，尚未陷於無正常調度資金之經濟
    狀態甚明，自難僅憑被告2人事後無法如期清償借款，即反
    推被告2人自始即有詐欺之不法意圖。又即便被告2人事後是
    出於惡意不為清償，苟無足以證明其在債之關係發生時，自
    始即具有規避債務之不法所有意圖，亦僅能令負民事債務不
    履行之責任，尚難據此債信違反之客觀事態，而推定被告2
    人借款之際即有詐欺取財之犯意可言。(4)又本件告訴目的在
    於要求被告2人出面說明，且同意被告2人分期清償債務等情
    ，復據告訴人等5人於檢察事務官詢問時陳稱在卷，益見本
    件實屬債務不履行之民事糾葛，核與刑法詐欺罪之犯罪構成
    要件尚屬有間，應認其罪嫌不足，依刑事訴訟法第252條第
    10款為不起訴處分。
  (三)又告訴人等5人聲請再議意旨雖略以：告訴人等5人收到被告
    2人之存証信函後，研究其獲利達千萬之多，被告2人詐騙手
    法均是假藉買工廠或投資需要金錢融資為由，而向告訴人等
    5人借款，最後才1次倒閉，原檢察官未查明借款總共有多少
    ？借來之款是否皆用於公司之上？是否有別家廠商倒債牽連
    ？即為被告等不起訴之處分，實為率斷，尚有未洽，為此依
    法聲請再議，請求發回續查。惟經臺灣高等法院臺中分院檢
    察署檢察長駁回告訴人等5人再議理由謂：查告訴人等5人向
    臺灣臺中地方法院檢察署檢察官按鈴申告時均指稱被告借款
    時間為94年1月至94年6月之間，均是拿被告丙○○簽發之支
    票借錢等語。而被告等所經營之旭樺公司在陽信商銀精武分
    行開立之甲存帳戶，其發生退票時間在94年7月6日，至94年
    7 月25日始遭列為拒絕往來戶。又被告丙○○所有臺灣中小
    企銀太平分行所開立之甲存帳戶，其發生退票時間在94年6
    月30日，至94年7月15日始列為拒絕往來戶。足認告訴人等5
    人將款借予被告，被告當時所簽發之支票，尚未發生退票紀
    錄，自難認被告2人已無支付能力，而在主觀上具有為自己
    不法所有之意圖，核與刑法詐欺罪之構成要件不合，尚無遽
    課以詐欺刑責之餘地。以上原檢察官調查已臻詳盡，原處分
    並無違誤，告訴人等5人猶執債務尚未清償之民事問題，指
    摘原處分不當，為無理由，而將聲請再議駁回。
  (四)又按民事債務當事人之間，若有未依債務本旨履行給付之情
    形，在一般社會經驗而言，其原因非一，或係因不可歸責之
    事由無法給付，或係因合法對抗他造主張抗辯而拒絕給付，
    甚至債之關係成立後，始行惡意遲延給付，皆有可能，非必
    自始即出於無意給付之詐欺犯意，且刑事被告依法不負自證
    無罪之義務，自難以被告單純債務不履行之狀態，即推定被
    告自始有不法所有之意圖而施用詐術。查，告訴人乙○○、
    己○、甲○○、庚○○於94年8月4日偵查中均已自承：同意
    借款給被告2人是想說要幫助被告2人渡過難關，才借款給被
    告2人周轉，順便賺一點利息等語；告訴人庚○○並稱：94
    年5、6月被告夫婦到伊家，說他們手頭很緊，要伊幫忙調錢
    等語，足見告訴人等人於借款時主觀上對於被告2人當時經
    濟能力不佳已有明知，仍基於幫助情誼同意借與被告現款，
    自不得謂其等借款係受被告2人施用詐術所致，且遍觀偵查
    卷全卷，告訴人等5人並無一語提及其等係因受被告假藉口
    買工廠或投資需要金錢融資為由，致誤認被告非債務不佳受
    詐騙，或遭被告2人以詐欺方式製造信用良好之假象，始借
    款與被告者，本院自難信為真。至其餘聲請交付審判意旨所
    陳，被告2人於事後脫產、惡性倒閉及應調查被告倒閉事由
    是否為真等各節，亦無從憑以認定被告2人借款時，自始即
    出於無意給付之詐欺犯意所為。告訴人等5人前開借款，既
    非自始受被告2人施用詐術，因而陷於錯誤所交付者，自與
    詐欺罪之構成要件尚有未合，而純屬被告債務不履行之民事
    糾葛，應循民事程序以謀解決方是。
六、綜上所述，本件歷次偵查卷宗內復查無積極、具體之證據足
    認被告2人有涉犯刑法第339條第1項詐欺取財之罪嫌，而前
    開不起訴處分及駁回再議理由暨事證，既經本院調閱前開偵
    查卷證核閱屬實，依卷證資料及告訴人等5人聲請交付審判
    意旨所陳各節，本件仍未達於起訴之門檻甚明。況且告訴人
    等5人聲請交付審判之理由，已經前開不起訴處分書及駁回
    再議處分書詳細論列說明為不起訴處分及駁回再議聲請之理
    由，復無何違背經驗法則、論理法則或其他證據法則之情事
    。本院因認本件並無告訴人等5人所指摘不利被告2人之事證
    未經檢察機關詳為調查或斟酌，或不起訴處分書所載理由有
    何違背經驗法則、論理法則或其他證據法則等得據以交付審
    判之事由存在，聲請意旨仍執前詞對於原處分漫加指摘聲請
    交付審判，為無理由，自應予以駁回。
七、依刑事訴訟法第258條之3第2項前段，裁定如主文。
中　　華　　民　　國　　96　　年　　10　　月　　31　　日
                       臺灣臺中地方法院刑事第11庭
                            審判長法　官  王世華
                                  法　官　林慶郎
                                  法　官　丁智慧
上正本證明與原本無異。
本裁定不得抗告。
                                  書記官  陳淑華
中　　華　　民　　國　　96　　年　　10　　月　　31　　日
